臺灣高等法院臺中分院刑事判決　　　　　　　　　　九十年度上易字第一八四一號
　　上　訴　人
　　即　被　告　丁○○
右上訴人因侵占案件，不服臺灣台中地方法院九十年度易字第二二二號，中華民國九
十年七月十日第一審判決（起訴案號：臺灣地方法院檢察署八十九年度偵字第一六八
八二號、一九０六七號）提起上訴，本院判決如左：
    主  文
原判決撤銷。
丁○○無罪。
    理  由
一、公訴意旨略以：丁○○（綽號阿宏）與丙○○〔其所為侵占犯行，業經本院判處
    有期徒刑四月確定〕及綽號「碧輝」之甲○○（起訴書載為王碧輝，應係台語音
    同之故，其人已於八十五年一月間病故）、綽號「阿和」之不詳姓名年籍成年男
    子等人於民國（下同）八十六年三月間受乙○○委託代為處理其與郭修渡間之土
    地合建糾紛，於同年四月十七日晚上議價完成後，丁○○、丙○○、甲○○及「
    阿和」等人偕同乙○○前往郭修渡住處簽署新台幣（下同）四百五十萬元之和解
    契約書，丁○○明知乙○○事前僅同意將和解金額中之一百五十萬元分由出面協
    調之丁○○等人取得，竟於代為收受郭修渡交付之和解金（一百八十萬元現金及
    一張面額二百七十萬元之支票）後，與丙○○、阿和、甲○○等人共同基於為自
    己不法所有之犯意聯絡，由丙○○與甲○○陪同乙○○返回彰化縣鹿港鎮住處後
    ，僅交付一紙面額二百七十萬元之支票，未將屬乙○○所有之三十萬元和解現金
    一併交付予乙○○，而予以侵占入己（因丙○○要求將酬金增加為一百五十萬元
    ，乙○○應允後，同意丁○○、丙○○、甲○○及「阿和」等人僅須再給付伊三
    十萬元即可），因認被告涉有刑法第三百三十五條第一項侵占罪嫌。
二、按犯罪事實應依證據認定之，無證據不得推定其犯罪事實，刑事訴訟法第一百五
    十四條定有明文。且認定犯罪事實所憑之證據，無論係直接證據或間接證據，其
    為訴訟上之證明，須於通常一般之人均不致有所懷疑，而得確信其為真實之程度
    者，始得據為有罪之認定，倘其證明尚未達到此一程度，而有合理之懷疑存在，
    復無其他調查途徑可尋，法院即應為無罪之判決，最高法院七十六年臺上字第四
    九八六號亦著有判例足參，再按事實審法院對於證據之取捨，依法雖有自由判斷
    之權，然積極證據不足證明犯罪事實時，被告之抗辯或反證縱屬虛偽，仍不能以
    此資為積極證據應予採信之理由，最高法院亦著有三十年上字第四八二號判例可
    資參照。又告訴人之指訴，固為證據方法，但必其指訴，無有瑕疵，且查與事實
    相符，始得資為判決之基礎，如在其瑕疵未究明以前，遽採為有罪之根據，即難
    謂為適法（七十九年度台上字第三九二三號、八十七年度台上字第三四四０號判
    決意旨參照）。本件公訴人認被告丁○○涉有右開罪嫌，係以被告已接受告訴
    人乙○○之委任，與丙○○等人共同處理告訴人與郭修渡間合建糾紛之和解事務
    依告訴人之指述及丙○○之供述為其論據。惟查，訊據上訴人即被告丁○○對
    於在右開時、地接受告訴人乙○○之請託，與丙○○、甲○○及綽號「阿和」等
    人為告訴人處理與郭修渡間之合建糾紛固坦承諱，但始終否認有何侵占犯行，辯
    稱：八十六年四月十七日晚上，係乙○○載伊至郭修渡家，而丙○○、甲○○及
    綽號「阿和」之人已先在郭修渡家談妥和解之相關事宜，當天郭修渡確有拿一包
    東西放在桌上，伊不知道裝什麼東西，亦未拿走該包東西，當天伊有事先走，丙○○亦叫伊先走，伊在郭修渡家沒看到錢，亦未把錢拿走，錢係丙○○拿走，伊
    未分到錢，並無侵佔云云。
三、經查告訴人乙○○對於八十五年四月十七日晚間如何簽署和解契約書及交付二百
    七十萬元支票之經過，於八十六年六月二十四日第一次在台中市調查站詢問時稱
    ：當天晚上七時三十分丙○○（誤指為「生」）及綽號「阿宏」、「阿和」、碧
    輝（柏輝之誤）逕至伊住處，向伊表示已和地主達成和解，條件為四百五十萬元
    ，倉惶間伊未及邀其他熟人同行，即與彼等同赴郭修渡處簽下和解契約書，簽約
    後丙○○即依當初伊授權處理額度三百五十萬元先交付一張面額二百七十萬元支
    票一張，餘款八十萬元尚未交付，．．．我答應再給他（指丙○○）五十萬元分
    紅，即丙○○僅需再付給我三十萬元即可，詎丙○○事後未依約定於八十六年四
    月十九日在金鱷魚餐交付現款三十萬元，並提和解契約書及面額二百七十萬元之
    支票、退票理由單影本為證（八十七年度偵字第一四五三七號偵卷第十一頁正、
    反面、第十三頁、十四頁）；於第二次調查局筆錄時稱：至郭修渡家中，郭修渡
    拿出一包東西，丙○○和阿宏立即收下，我表示是否和和解書所寫的四百五十萬
    元相符，甲○○、丁○○及丙○○等人表示數目沒錯，伊才在和解書簽名蓋章（
    同前一四五三七號偵卷第十六頁正面）；於偵查中則稱：那包錢是丙○○拿走的
    （同前一四五三七號偵卷第五十四頁）；雖告訴人嗣於原審及本院一致供稱被告
    丁○○站在其身旁，伊在和解書上簽好名，郭修渡所拿出的一包東西就不見了，
    連被告丁○○也不見了；並於原審說明：「我簽完和解書時，阿宏及桌上該包塑
    膠袋的東西都不見了，而且丙○○也稱該包東西是阿宏拿走的，所以在調查局訊
    問時說該包錢是阿宏拿走，但後來事發之後約三個月，阿宏打電話說要以七十萬
    元和解，後來阿宏在年底前出面稱錢不是他拿走，所以在檢察官訊問時如此說」
    （原審卷第十三頁正面）；但丙○○與本案被告既互推郭修渡所拿出之該包錢係
    對方所拿走，顯示其二人於本案係處於利害衝突之對立地位，是丙○○於另案被
    訴侵占一案所辯錢係阿宏拿走一節，已難期客觀中立，在無相關之補強證據下，
    自難以其片面之辯詞遽為被告丁○○不利之認定。而告訴人指稱該包錢是被告丁○○所拿走云云，依其於原審之說明既係出於丙○○告稱之詞，並非其親眼所目
    睹，自屬聽聞之詞，亦不能逕採為被告有罪之不利憑證。
四、次查就郭修渡於十七日當晚，是否拿四百五十萬元現金裝於袋內？雖據郭某聲稱
    是拿四百五十萬元現金，且當場由告訴人親手點收（同前第一四五三七號偵卷第
    七十三頁），於原審亦到庭證稱：伊係將四百五十萬元現金分兩個袋子裝，一個
    是塑膠袋裝二百萬元，另一個係用銀行給伊之紙袋裝二百五十萬元，並未交任何
    票據，告訴人乙○○並在現場點錢，至於是告訴人本人或係他所稱之股東將錢拿
    走，伊就不知道云云（原審卷第八十六頁）；於另案八十八年度易字第四五三號
    調查時稱：領出來（指一百八十萬元）給乙○○，其他的部分向郭建三借云云（
    該案卷第九十六頁反面）；但對照酌郭修渡於彰化縣鹿港鎮信用合作社及第一商
    業銀行鹿港分行所開立之帳戶，其於八十六年四月十五、六日之大額提領款項記
    錄中，於八十六年四月十六日當日雖有一筆一百八十萬元之現金提領記錄，此有
    彰化縣鹿港鎮信用合作社及第一商業銀行鹿港分行之交易明細表數紙在卷可考（
    原審八十八年度易字第四五七號卷第七十一頁）；但單純之提領紀錄，僅足證明
    有領款之事實而已，不足作為該一百八十萬元資金流向之憑證，故郭修渡於八十
    六年四月十七日和解當天是否確實將此一百八十萬元之款項全數置於包裝內，單
    憑提領款已難獲致真相，而郭修渡就一百八十萬元以外之其餘二百七十萬元部分
    ，於上開八十八年度易字第四五七號刑事案件審理時先則辯稱係向其女婿借款五
    百萬元後，款項雖陸續入伊個人帳戶，然因匯款不及，遂向友人郭建三借款，
    二百五十萬元現金亦由郭建三在住處交付，事後始提領女婿入之款項，陸續返
    還予郭建三，已全數還清等語（見該案卷四十九頁正、反面，惟與證人郭建三於
    該案所證稱：郭修渡借款二百五十萬元，於八十六年三、四月間，分三次陸續交
    付現金給他，又因向郭修渡購買興建之房屋，借款均與房屋價款相互抵銷等詞，
    互有矛盾分歧，且觀諸郭修渡於第一商業銀行鹿港分行及鹿港鎮信用合作社之交
    易明細表，郭修渡對於其帳戶內於八十六年二月間業經電或存入計五百萬元之
    鉅款（第一商業銀行：二月二十五日一百三十萬元、鹿港信用合作社：二月十四
    日一百三十萬元、二月十七日、二月二十一日各一百二十萬元），迄八十六年四
    月十六日領款以後，郭修渡於鹿港信用合作社尚有一百九十萬二千九百元之餘額
    可資調度（參前開原審第四五七號卷第六十八頁、七十一頁及第九十九頁），然
    郭修渡竟捨既有現金不予領取，反向他人借貸鉅款，顯與常情不符，足見和解金
    當天之現金數額，是否如郭修渡所言及和解契約書所載計現金四百五十萬元，非
    無疑義，更何況告訴人乙○○於八十六年四月十七日當晚簽妥和解契約書返回住
    處後，確僅收到前開面額二百七十萬元之支票，且證人丙○○於告訴人向其詢問
    錢及袋子之下落時，亦告以該袋子裡面有一張二百四十萬元（應係二百七十萬元
    之誤）之票等情，此亦經告訴人陳明（詳八十七年度偵字第一四五三七號偵查卷
    第七十七頁），從而郭修渡對於和解現金其中二百七十萬元之來源，與證人郭建
    三證述情節既有矛盾，且無法提出證據證明其出處，縱和解契約書中記載「甲方
    同意給付乙方現金新台幣肆佰伍拾萬元」，亦不得僅憑證人郭修渡前後不一之金
    額出處證詞遽以認定其所稱於和解當日所交付之和解金確係現金四百五十萬元至
    為明顯。
五、再就郭修渡當天所拿出之袋子內之現金為多少？雖告訴人乙○○一再供稱伊到郭
    修渡家時，和解書已擬妥擺在桌上，「阿宏」（按即被告丁○○）也已在那裏，
    伊簽和解書時，有看到桌上一包小塑膠袋裝的東西，但伊簽完和解書，「阿宏」
    就不見了，該包東西也不見了已如前述，但就該塑膠袋內之現金是多少錢，於偵
    查中稱：該包東西很小，如果裡面裝錢，頂多百來萬，不可能有四百五十萬元等
    語（一四五三七號偵卷第七十七頁）；於另案八十八年度易字第四五三號一案則
    稱郭修渡當天所帶的金額不超過一百五十萬元（參該案卷第一三四頁反面）；及
    郭修渡於丙○○於被訴侵占一案，八十八年五月十三日審理時亦改稱：四百五十
    萬元是乙○○本人及他的朋友到我家，我才交給他的，和解書簽好他把桌上裝包
    的袋子拿走，但袋子是他或他朋支拿走不確定，他沒在我面前點錢（原審八十八
    年度易字第四五七號卷第四十八頁反面最後倒數第一－六行）；丙○○則稱點交
    過程伊正和別人聊天，伊只看到雙方已經和解完畢，有看見阿宏手抱現金的袋子
    離開數目不清楚（前開四五七號卷第三十一頁正面）；從而就十七日當天郭修渡
    實際在袋內所裝之現金金額，依乙○○及郭修渡前供既未經雙方點交確認即被拿
    走，則就袋內之現金若干，在無相關補強證據證明下，自難依告訴人主觀臆測之
    詞，遽認係一百八十萬元或一百餘萬元或一百五十萬元。況告訴人既自承伊原答
    應要給丙○○、被告丁○○等人一百萬元作酬勞，後來丙○○表示不足，又答應
    再給他五十萬元分紅（一五三七號偵卷第十一頁反面）；與郭某原先所答應要賠
    償給告訴人一百五十萬元之金額相當（參一四五三七號偵卷第十頁反面第五行告
    訴人調查局筆錄所載）；由是可見十七日和解當天晚上，郭修渡該包塑膠袋內所
    裝之現金似無法完全排除僅一百五十萬元之可能性，而一百五十萬元與告訴人同
    意給被告等人之酬勞金額又相吻合，被告等人縱未依約再行給付三十萬元給告訴
    人，亦不生侵占之問題。
六、綜上，本件告訴人所指郭修渡於十七日和解當天所提之現金數額既無其他確切之
    佐證可資證明，自不能以其主觀上推測之詞，據以認定，而郭修渡雖一度供稱告
    訴人有點交，但其後又否認之；另丙○○縱被本院八十九年度上易字第一三一七
    號侵占一案，判處有期徒刑四月確定，丙○○並於該案一再供稱該袋錢係被告丁○○所拿走云云，但丙○○之供詞因涉及自己之利害關係，其憑信性已有不足，
    其就郭修渡當天塑膠袋內所裝之現金究有多少，又推稱不清楚，故不能單憑丙○○單方面之辯詞，遽採為被告丁○○亦同為共犯並涉犯侵占之不利認定。況本案
    既乏具體事證證明郭修渡當晚袋內之現金為若干，亦無證據顯示為一百八十萬元
    ，則縱被告丁○○就所辯伊不知錢到那裡去了，亦未經手錢有違常情，但依前開
    判例說明亦不能率為被告有罪之認定，被告上訴意旨指摘及此請求將原審判決撤
    銷，自屬有據，從而原審判決既有瑕疵可指，自應由本院予以撤銷改判，並為被
    告無罪之諭知，以免冤抑。
七、據上論斷，應依刑事訴訟法第三百六十九條第一項前段、第三百零一條前段判決
    如主文。
本案經檢察官戊○○到庭執行職務。
中        華        民        國  九 十 一  年     五     月　 二十三   日
                                  臺灣高等法院台中分院刑事第七 庭
                                        審判長法  官　林　榮　龍
                                              法　官　江　錫　麟
                                              法　官　謝　說　容
右正本證明與原本無異。
不得上訴。
                                              書記官　金  珍  華
中        華        民        國  九 十 一  年     五     月　 二十四   日
                                                                        Ｋ
